ACORDAO-COMPLETO-2336606

ACÓRDÃO 2698/2019 ATA 8/2019 - PRIMEIRA CÂMARA

VISTOS, relatados e discutidos estes autos de Tomada de Contas Especial instaurada pela Caixa Econômica Federal contra os Srs. Maurílio Neris de Andrade Arruda e Manoel Jorge de Castro, em razão da execução parcial do objeto do Contrato de Repasse 186.705-30/2005;
ACORDAM os Ministros do Tribunal de Contas da União, reunidos em Sessão da 1ª Câmara, ante as razões expostas pelo Relator, em:
9.1. julgar regulares com ressalva as contas de Maurílio Neris de Andrade Arruda e Manoel Jorge de Castro, com fundamento nos arts. 1º, inciso I, 16, inciso II, 18 e 23, inciso II, da Lei nº 8.443/1992, dando-lhes quitação;
9.2. dar ciência desta deliberação ao Ministério do Turismo, à Caixa Econômica Federal e aos responsáveis.

Tomada de contas especial instaurada em razão da execução parcial do objeto de contrato de repasse que tinha por finalidade a pavimentação asfáltica em ruas dos bairros Jussara e Eldorado do município de Januária/MG.

Primeira Câmara

Município de Januária/MG.

3. Interessados/Responsáveis:
3.1. Interessado: Ministério do Turismo (vinculador) (05.457.283/0001-19).
3.2. Responsáveis: Maurílio Neris de Andrade Arruda (XXX.304.926-XX); Manoel Jorge de Castro (XXX.319.436-XX).

13.1. Ministros presentes: Walton Alencar Rodrigues (Presidente), Benjamin Zymler, Bruno Dantas e Vital do Rêgo (Relator).

VITAL DO RÊGO

Adoto como relatório, com os ajustes de forma pertinentes, a instrução produzida pela então Secretaria de Controle Externo no Estado de Tocantins (peça 40) , que contou com a anuência de seus dirigentes (peças 41 e 42) :
INTRODUÇÃO
1.	Cuidam os autos de Tomada de Contas Especial instaurada pela Caixa Econômica Federal (CEF) em razão da execução parcial do objeto do Contrato de Repasse 186.705-30/2005 (Siafi 550649) , celebrado em 30/12/2005 entre a União, por intermédio do Ministério do Turismo (MTur) , na condição de contratante, representado justamente pela CEF e, de outro lado, tendo como contratado o município de Januária/MG (peça 1, p. 38-44) .
2.	Segundo a cláusula primeira do Contrato de Repasse (CR) , o ajuste teve por finalidade a transferência de recursos financeiros da União para asfaltamento de ruas e praças no município contratado (peça 1, p. 38) .
3.	Cumpre-se esclarecer, originalmente a cláusula quarta do CR pactuou para a implementação do objeto um aporte total de R$ 1.515.000,00, cabendo à União a transferência de R$ 1.500.000,00 e ao município de Januária/MG a integralização de uma contrapartida de R$ 15.000,00 (peça 1 p. 39) .
4.	No detalhamento da derradeira versão do Plano de Trabalho (PT) vinculado ao objeto do CR, aprovada pela CEF em 7/1/2010, o objeto consistiu na execução de 29.796,38 m² de pavimentação asfáltica com TSD em diversas ruas dos bairros Jussara e Eldorado, juntamente com a execução de 5.400,58 m² de pavimentações diversas na praça Tiradentes, com investimentos totais previstos no importe de R$ 1.555.698,32 (peça 1, p. 35) . Esse objeto e tais valores são corroborados pelo Relatório de Acompanhamento de Engenharia (RAE) emitido em 8/9/2010 (peça 1, p. 65-69) .
5.	Há indicativos de que houve uma reprogramação intermediária que ensejou estipulação do custo integral objeto no montante de R$ 1.606.139,48, mantendo-se o valor a que se comprometeu a União (R$ 1.500.000,00) , complementado pelo incremento da contrapartida municipal, no valor de R$ 106.139,48 (peça 1, p. 35, 62, 102 e 137) .
6.	A integralidade dos recursos federais previstos para a execução daquilo que foi pactuado no ajuste supracitado foi transferida para conta bancária específica em 12/5/2006 (peça 1, p. 122, ordem bancária 2006OB900105) .
7.	Por ocasião do desbloqueio de valores destinados a pagamentos aprovados pela CEF a municipalidade arcou com a soma de R$ 60.179,64, utilizada em dois pagamentos, conforme composição discriminada abaixo (peça 1, p. 102) :
	Data de desbloqueio
	Dos recursos federais 
	Da contrapartida 
	Total (R$) 

	23/02/2010
	R$ 707.128,42 
	R$ 53.846,31 
	R$ 760.974,73

	28/09/2010
	R$ 496.464,32 
	R$ 6.333,33 
	R$ 502.797,65

	Totais
	R$ 1.203.592,74
	R$ 60.179,64
	R$ 1.263.772,38

8.	O CR previu prazo de vigência de um ano, todavia, estendeu-se de 30/12/2005, data de assinatura (peça 1, p. 43, cláusula décima sexta) , até 30/9/2013, após sucessivas prorrogações (peça 1, p. 45-61, 103 e 136) .
9.	No âmbito da CEF foi instaurada tomada de contas especial - TCE (peça 1, p. 3-6 e 128-132) que concluiu pela ocorrência de irregularidades na execução física, baseando-se em relatórios de fiscalização in loco e parecer técnico acerca das obras, descrevendo as circunstâncias fáticas das irregularidades e o dimensionamento do débito (peça 1, p. 129-130, itens 3 a 5) .
10.	A CEF fundamentou tal desfecho com base no RAE emitido em 8/9/2010 (peça 1, p. 65-69, respectivamente) , no Relatório de Vistoria à Área de Intervenção (peça 1, p. 70-100) e no Parecer de Vistoria de Área (peça 1, p. 101-102) .
11.	O documento final do processamento da TCE oriunda da CEF registra que o débito foi dimensionado em R$ 546.973,64, correspondendo a 45,45% do valor dos recursos federais desbloqueados e utilizados (R$ 1.203.592,74) na execução das obras e serviços (peça 1, p. 129-130, itens 4 e 6) .
12.	Derradeiramente, no mesmo Relatório de TCE nº 134/2016, da CEF, há informação consignada de que foi instaurada a TCE no âmbito do contratante após o esgotamento do prazo estabelecido nas notificações enviadas aos responsáveis (peça 1, p. 129-131, itens 4, 7 e 8) e sem que se verificasse a devolução dos recursos. 
13.	A responsabilidade pelos danos indiciários foi atribuída em regime de solidariedade aos ex-prefeitos Maurílio Neris de Andrade Arruda (mandato 2009-2012) e Manoel Jorge de Castro (mandato 2013-2016) .
14.	Por outro lado, após recebida a documentação no TCU autuado este processo a primeira instrução da Secex-TO acolheu as conclusões da CEF e postulou as citações dos ex-mandatários municipais, em regime de solidariedade (peça 7, itens 12 e 13) , recebendo aval dos dirigentes da referida unidade técnica (peças 8-9) . O motivo causal para a eventual responsabilização foi descrito e fundado na hipótese de ‘não comprovação da boa e regular aplicação dos recursos públicos recebidos do Ministério do Turismo por meio do Contrato de Repasse 186.705-30/2005 (Siafi 550649) , celebrado entre o Ministério do Turismo e o município de Januária/MG, com interveniência da Caixa, tendo por objeto asfaltamento de ruas e praças no município de Januária/MG, durante suas administrações, em face da execução parcial do objeto do referido Contrato de Repasse’.
15.	As citações foram validamente implementadas (peças10-15) , havendo registro de que somente Manoel Jorge de Castro protocolizou alegações de defesa acompanhadas de outros documentos (peças 16-26) , por meio de advogado outorgado (peça 17) .
EXAME TÉCNICO
16.	Inicialmente, concernindo a Maurílio Neris de Andrade Arruda, alcançado nestes autos e que optou por não interpor alegações de defesa, resta caracterizada a correspondente revelia. Conforme dispõe o § 3º, do art. 12, da Lei 8.443/1992, bem como o § 8º, do art. 202, do Regimento Interno do TCU, a revelia não impede o prosseguimento das apurações e do julgamento pertinentes, fins para os quais o devido processo legal constitui-se em meio instrumental.
17.	Por outro lado, a defesa de Manoel Jorge de Castro amparou-se nas seguintes alegações (peça 16) :
i.	o convênio (sic) foi executado em sua integralidade durante a gestão do ex-prefeito Maurílio Neris de Andrade Arruda;
ii.	no processo instaurado não houve indicação correta dos verdadeiros responsáveis pela irregularidade apontada e, consequentemente, pelo dano causado;
iii.	apesar da execução e despesas do convênio terem ocorrido enquanto Maurílio Neris de Andrade Arruda foi prefeito, a tentativa de se prestar contas, as notificações da Caixa e as justificativas do município se estenderam até o ano de 2016;
iv.	a prestação de contas para encerramento ficou prejudicada porque os documentos não foram localizados no arquivo do paço municipal;
v.	embora a gestão do alegante tenha se comprometido a terminar a obra objeto do convênio, a mesma foi impossibilitada por várias irregularidades de engenharia;
vi.	a Caixa teria constatado o péssimo estado de conservação e a deterioração do pavimento, exigindo da prefeitura a realização de reparos e limpeza necessários para atestar a funcionalidade e encerrar o ajuste;
vii.	para atender a tais exigências deveria ser feito o escoamento da água e praticamente refazer o asfalto e a base em alguns trechos, não sendo suficiente uma simples obra de tapa buraco e limpeza, pois a qualidade do asfalto foi até mesmo objeto de matéria na imprensa local, denominando-o de asfalto ‘sonrisal’. Enfim, para sanar as irregularidades apontadas equivaleria a realizar novamente obras já executadas no governo de Maurílio Neris, causando dano ao erário, uma vez que pagaria por um serviço que deveria ter sido satisfatoriamente executado;
viii.	os extratos da conta bancária vinculada ao Contrato de Repasse (peças 20-36) demonstram que o valor sob a responsabilidade do peticionário ficou aplicado conforme determinava o convênio (sic) , desde o primeiro dia de seu mandado, em janeiro de 2013, não sendo feito qualquer pagamento sem autorização da Caixa ou movimentação estranha ao convênio, até a devolução efetiva do valor com os rendimentos apurados, em 22/10/2014, no montante R$ 1.081.963,72; 
ix.	diante da impossibilidade de encerramento do contrato devido a irregularidades insanáveis, tomou as medidas legais cabíveis para resguardar os interesses do município de Januária/MG, intentando Ação de Improbidade Administrativa e Ressarcimento ao Erário, aludindo ao processo nº 0352.16.008237-1 e registrando que há cópia da inicial acostada aos autos da TCE;
x.	adita tais argumentos com outros documentos que reputou pertinentes (peças 18-36) .
18.	Nossa avaliação acerca das alegações precedentes comporta refutações e ponderações que doravante justificaremos.
19.	Primeiro, embora assevere que o CR foi executado integralmente na gestão do antecessor, a defesa de Manoel Jorge de Castro (mandato 2013-2016) apresenta formulários típicos de prestação de contas com órgãos e entidades federais, datados no transcurso de seu mandado, iniciado em 1º/1/2013 (Relação de Comprovantes de Pagamentos - OGU e Relatório de Cumprimento e Aceitação do Objeto, conforme peças 18-19) . 
20.	Há evidências documentais de que, tanto nas apurações a cargo da CEF (peça 1, p. 7-10, 15-16) , quanto nestes autos, mediante citações, os dois responsáveis arrolados foram devidamente notificados das irregularidades e de suas prováveis consequências. Inclusive, tanto em relação ao procedimento oriundo da CEF (peça 5, p. 2-15) , quanto na presente TCE, tais comunicações oportunizaram a apresentação de defesa pelo alegante, mediante manifestações e impugnações que reputou pertinentes. Houve, pois, indicação objetiva dos indiciários responsáveis pelas irregularidades e pelo dano perscrutado.
21.	Notícias veiculadas na imprensa local tornam inverossímil a alegação de que não foram localizados documentos do CR nos arquivos do paço municipal, eis que aparentemente houve uma transição civilizada entre a gestão anterior e a do alegante, após a eleição em 2012, inclusive com equipe do prefeito recém eleito designada para tal empreitada (peça 1, p. 12-13) .
22.	As descrições e fotografias atinentes a diversas ruas do bairro Jussara contempladas no PT com serviços de pavimentação viabilizados pelo CR, inseridos nos registros da derradeira fiscalização in loco feita por prepostos da CEF (peça 1, p. 70-100) , revelam que as anomalias e defeitos verificados estavam circunscritos a pontuais trechos da camada superficial revestida com TSD, de meios-fios e sarjetas.
23.	Nesse ponto é importante lembrar que a execução física de serviços representou 81,24% do previsto no PT reprogramado, atestado pela CEF, volume nos quais foram aplicados R$ 1.283.772,38 de recursos federais e municipais aportados (peça 1, p. 65) .
24.	Ressalta-se, já no dia 16/1/2013, meados do primeiro mês da gestão do prefeito sucessor, o alegante dispunha de R$ 965.974,24 de saldo financeiro do CR aplicados em poupança (peça 23) . Tal montante era constituído somente da transferência promovida pela CEF em nome do MTur e, para ser utilizado, ainda ensejaria contrapartida proporcional devida pela municipalidade.
25.	Esse valor permaneceu sem uso, embora rendendo ganhos financeiros por meio da poupança vinculada (peças 23-36) , até a sua restituição em 22/10/2014, no montante de R$ 1.0811.963,72, inicialmente devolvido à conta corrente (peça 36 e peça 1, p. 105) e imediatamente transferido para a conta única do Tesouro Nacional mantida junto ao Banco do Brasil (peça 1, p. 119) .
26.	Em nossa avaliação era possível e exigível do prefeito sucessor a correção de todos ou, pelo menos, da maioria absoluta dos defeitos e problemas apontados na última fiscalização da CEF. Há indicativo de omissão e/ou negligência injustificáveis. 
27.	Essa deveria ser a postura do gestor público imbuído de responsabilidade e obediente aos seus inafastáveis deveres de iniciativa e diligência, mormente quando confrontando com situações que demandam solução de problemas públicos e no campo de sua alçada, ainda que eventualmente fosse pertinente promover apurações de responsabilidade de terceiros ou intentar ação regressiva contra o prefeito antecessor.
28.	Diferentemente do que postula o defendente, não inferimos atitude coerente na manutenção dos recursos financeiros sem qualquer finalidade, ao contrário, emerge exemplo concreto de incúria administrativa, sendo completamente improcedente o argumento retórico de que os defeitos no revestimento em TSD, sarjetas e meios-fios eram irregularidades insanáveis.
29.	Também não se pode considerar que Manoel Jorge de Castro adotou as medidas legais cabíveis para resguardar os interesses do município, arguido em virtude do pedido de abertura de Ação de Improbidade Administrativa e Ressarcimento ao Erário.
30.	Colige-se no Portal do Tribunal de Justiça do Estado de Minas Gerais informação de que o processo 0082371-39.2016.8.13.0352 foi distribuído em 16/12/2016 (peça 38) , nos últimos dias do fim do mandato daquele ex-gestor municipal (2013-2016) . Essa mesma fonte oficial indica que o autor da peça exordial de tal ação judicial foi o próprio causídico que ora representa Manoel Jorge de Castro (peça 38, p. 4) . 
31.	Ademais, a defesa intempestiva de Manoel Jorge de Castro, encaminhada para a CEF após a conclusão da TCE interna, sendo tais documentos posteriormente repassados ao TCU (peça 5) , confirmam que o autor da propositura judicial fora o advogado Magno Luiz Moreira Magalhães (OAB/MG 126.547) , então Procurador Geral de Januária/MG (peça 5, p. 6-14) .
32.	Em suma: a gestão de Manoel Jorge de Castro recebeu o CR vigente, permitiu o encerramento do ajuste em 30/9/2013, tinha à disposição recursos expressivos e só os devolveu em 22/10/2014, foi notificado pela CEF a regularizar o cumprimento do objeto ou devolver os recursos federais em 13/12/2013 (peça 1, p. 15-16) e só impetrou a medida judicial em 16/12/2016, a poucos dias do fim de seu mandato, com intenções de eximir-se de responsabilidades, dando conhecimento à CEF acerca dessa medida evasiva já no início de 2017, quando não era mais prefeito de Januária/MG (peça 5, p. 2-5) .
33.	Por todos esses fatos e circunstâncias opinamos pela rejeição das alegações de defesa retro analisadas.
34.	Superada a análise das alegações, outro ponto que merece ponderações é que, segundo o Relatório de TCE 134/2016, do Tomador de Contas Especiais da CEF, a dívida em valor original corresponde a R$ 546.973,64, definindo o dia 9/3/2010 como data inicial para fins de atualização monetária e eventual incidência de juros (peça 1, p. 130, item 6) . Não se explica a definição de tal data.
35.	Entretanto, aquele mesmo documento esclarece (peça 1, p. 129, item 4) que o valor do débito estipulado no âmbito da CEF corresponderia ‘aos 45,45% da obra que não apresentavam funcionalidade’, aplicado sobre a soma dos valores de origem federal liberados (R$ 1.203.592,74 x 45,45% = R$ 546.973,64) . A composição dos valores totais liberados está na tabela associada ao item 7 desta instrução.
36.	O signatário da instrução inaugural destes autos - embora não tenha justificado a modificação - optou por desdobrar a data base, considerando a limitação do valor da verba federal liberada por ocasião da segunda aferição da CEF (peça 7, p. 3) : 
	Data de desbloqueio
	Recursos federais utilizados 

	23/02/2010
	R$ 50.509,32 

	28/09/2010
	R$ 496.464,32 

	Totais
	R$ 546.973,64

37.	A composição do valor e as datas acima foram utilizados nas duas citações expedidas (peça 12, p. 3 e peça 13, p. 3) . 
38.	Essa subdivisão de valores e datas tem coerência porque os elementos construtivos apontados como faltantes ou deficientes (revestimentos em TSD, meios-fios e sarjetas) são executados na etapa final de obras de pavimentação urbana. 
39.	Todavia, embora a CEF tenha indicado, e o primeiro analista do TCU tenha adotado, as datas de 23/2/2010 e 28/9/2010 (peça 1, p. 102) , convém esclarecer que estas foram as datas nas quais os comandos de desbloqueio foram dados. Os débitos dos montantes formados pelos recursos federais e pelas contrapartidas do município na conta bancária vinculada ocorreram efetivamente em 9/3/2010 e em 22/10/2010, com base em extratos idôneos (peça 1, p. 104 e peça 20) :
	Datas dos débitos 
	Valores debitados 
	Total (R$) 

	9/3/2010
	R$ 8.370,73
R$ 752.604,00 
	R$ 760.974,73

	22/10/2010
	R$ 497.266,88
R$ 5.530,77 
	R$ 502.797,65

	Totais
	R$ 1.263.772,38
	R$ 1.263.772,38

40.	Esse ligeiro ajuste de datas enseja inexpressiva diferença nos valores atualizados, com ou sem juros moratórios, sendo mais favorável aos responsáveis, tendo em vista que postergaram os termos iniciais de contagem e de cálculos daqueles encargos.
41.	Outro fator ou premissa que não reputamos como escorreita, adotada pela CEF e acolhida na instrução antecedente, é o dimensionamento do débito, seja em percentual ou em valor financeiro.
42.	Primeiro, e com as vênias devidas, as bases descritas no Relatório de TCE 134/2016 são ininteligíveis (peça 1, p. 129, itens 3 e 4) .
43.	Segundo, o percentual e o valor liberado para pagamentos após a segunda inspeção in loco da CEF atestaram a execução aferida equivalente a 81,24% do PT reprogramado e então vigente (peça 1, p. 65) . Essa versão do PT contemplava ‘Serviços preliminares’, ‘Terraplenagem’, ‘Pavimentação’, ‘Drenagem’ e ‘Reforma da Praça Tiradentes’, individualizando os custos de cada uma destas etapas ou componentes da empreitada integral (peça 1, p. 65) .
44.	Terceiro, os defeitos apontados pela CEF restringiram-se aos componentes inerentes aos serviços de ‘Pavimentação’ e ‘Drenagem’, não havendo qualquer alusão direta ou indireta aos ‘Serviços preliminares’, de ‘Terraplenagem’ e da ‘Reforma da Praça Tiradentes’. A planilha sinóptica, a memória de cálculo e o croqui apresentados pela CEF para demonstrar os valores impugnados referem-se exclusivamente aos serviços de ‘Pavimentação’ e ‘Drenagem’ em avenidas e ruas do bairro Jussara, os quais não apresentavam funcionalidade (peça 1, p. 98-100) , tudo isso amparado em relatório e detalhado registro fotográfico de cada via (peça 1, p. 70-97) .
45.	Quarto, da previsão do projeto reprogramado para pavimentar 32.591,09 m², os técnicos da CEF atestaram a execução de 26.053,44 m² (peça 1, p. 98, colunas 3 e 5) . O confronto dessa área pavimentada executada com a área prevista chega ao percentual de 79,94%, dado que demonstra proximidade com os 81,24% do total de serviços atestados e aferidos anteriormente. A equivalência seria obtida quando considerados os demais serviços que não foram levados em conta nesse cálculo expedito (serviços preliminares, terraplenagem e drenagem, eis que não foi apurado qualquer percentual de execução de serviços da reforma da Praça Tiradentes, conforme peça 1, p. 65) .
46.	Quinto, a área pavimentada e avaliada pelos técnicos da CEF como ‘sem funcionalidade’ (8.084,78 m², com base na peça 1, p. 98, coluna 6) representa 31,03% da área total pavimentada (26.054,44 m², conforme peça 1, p. 98, coluna 5) .
47.	Sexto, não conseguimos obter resultado de razão ou percentual da ordem de 45,45% quando confrontamos qualquer dos quantitativos discriminados pela CEF, pavimentado ou não e, na primeira hipótese, com ou sem funcionalidade (peça 1, p. 98) . 
48.	Sétimo, o somatório da coluna 8 da planilha resumida, indicativo das áreas pavimentadas, porém, sem funcionalidade, não se coaduna com a memória de cálculo que a acompanha (peça 1, p. 98-99) . Por outro lado, a coluna 6 da planilha resumo reproduz exatamente a memória de cálculo com o montante das áreas sem funcionalidade, em valores unitários e somatório.
49.	Com base nessas concatenações precedentes o débito incorrido e que deve ser objeto de ressarcimento importa em R$ 369.522,51, resultante da aplicação do percentual de 31,03% sobre o somatório dos valores desembolsados (R$ 708.874,63 + R$ 481.922,45 = R$ 1.190.797,08) concernentes às etapas de ‘Pavimentação’ e ‘Drenagem’, discriminadas na planilha de custos reprogramada e vinculada ao PT (peça 1, p. 65) .  
50.	O dia 22/10/2010 fica estipulado como data de ocorrência dos danos indiciários, por representar aquela na qual ocorreu o pagamento dos derradeiros serviços, condizentes com as etapas de pavimentação e drenagem. Ademais, mesmo considerando somente o desembolso da parcela de recursos federais (R$ 497.266,88) , o valor abarca o montante do débito ora postulado. 
EXAME DA BOA-FÉ 
51.	Consoante §§ 2º e 3º, do art. 202, do Regimento Interno o TCU, c/c o teor da Decisão Normativa TCU 35/2000, na resposta à citação deve ser examinada a ocorrência de boa-fé nas condutas dos responsáveis e, na hipótese de que essa premissa seja verificada, desde que não haja outra irregularidade, permite-se a concessão de um novo e improrrogável prazo para o recolhimento do débito sem a incidência de juros.
52.	Outro fator pertinente a considerar é que a sólida jurisprudência deste Tribunal firmou-se no sentido de que a boa-fé deve ser aferida objetivamente, sendo necessária a constatação de algum ato ou fato capaz de caracterizar a conduta zelosa e diligente do responsável. Desse modo, apenas quando há nos autos evidências de atitudes concretas do responsável tendentes a atenuar ou impedir a irregularidade que lhe foi imputada, concede-se novo prazo para o recolhimento do débito (Voto que integra o Acórdão 2399/2014-TCU-Plenário, Relator José Múcio Monteiro) .
53.	O § 2º, do art. 202, do Regimento Interno do TCU, deixa patente que somente havendo reposta à citação poderá ser examinada a ocorrência de boa-fé na conduta do responsável. Nestas bases, resta prejudicado tal exame em relação ao ex-prefeito Maurílio Neris de Andrade Arruda.
54.	De outro lado, a contextualização delineada nos itens 23 a 32 destas laudas demonstra exatamente a completa ausência de ato ou fato capaz de configurar conduta zelosa e diligente do ex-prefeito Manoel Jorge de Castro.
CONSIDERAÇÕES FINAIS
55.		Enfatiza-se, são imprescritíveis as ações de ressarcimento a serem movidas pelo Estado contra os causadores de prejuízos ao erário, independentemente da data de ocorrência dos fatos irregulares, conforme o § 5º, do art. 37, da Carta Magna, referendado pelo Supremo Tribunal Federal (MS 26.210-9/DF) , pelo Superior Tribunal de Justiça (por exemplo, REsp 991.102/MG, RMS 30.510/RJ, EDcl no REsp 1.159.147/MG, REsp 909.446/RN, REsp 894.539/PI) e pelo próprio TCU (Acórdão 2709/2008-TCU-Plenário e Súmula TCU 282) , eis que a natureza de tais ações é indenizatória, despida de qualquer viés punitivo.
56.	Finalmente, tratando-se de hipótese de prejuízos causados em desfavor da União, hipoteticamente consumados em outubro de 2010 e, ainda, conjugando-se com tal ocasião as datas de oficialização das citações, ocorridas em setembro de 2017 (peças 14-15) , estas implicando em causas interruptivas da contagem do prazo, não há risco de configuração do fenômeno da prescrição da pretensão punitiva, nos termos dos subitens 9.1.1 a 9.1.4, do paradigmático Acórdão 1441/2016-TCU-Plenário.
57.	Cabível pois, além da imputação do débito solidário, a aplicação concomitante da multa prevista no art. 57 da Lei 8.443/1992.
PROPOSTA DE ENCAMINHAMENTO
58.	Com base nos documentos, alegações, considerações e análises discorridos acima propomos, ouvido previamente o Ministério Público junto ao TCU (inciso III, do art. 62, do Regimento Interno do TCU) , a prolação das seguintes deliberações processuais:
59.	considerar revel Maurílio Neris de Andrade Arruda (CPF XXX.304.926-XX) , para todos os efeitos processuais e jurídicos;
60.	rejeitar as alegações de defesa interpostas por Manoel Jorge de Castro (CPF XXX.319.436-XX) ;
61.	com fundamento no art. 1º, inciso I e § 1º, art. 10, § 2º, art. art. 16, inciso III, alínea ‘c’, e art. 19, caput, todos da Lei 8.443/1992, c/c o art. 1º, inciso I e § 1º, art. 201, § 2º, art. 202, §§ 2º e 6º, art. 209, inciso III e, ainda, o art. 210, caput, todos do Regimento Interno do TCU, julgar irregulares as contas de Maurílio Neris de Andrade Arruda (CPF XXX.304.926-XX) e de Manoel Jorge de Castro (CPF XXX.319.436-XX) , relativamente ao Contrato de Repasse 186.705-30/2005 (Siafi 550649) , celebrado em 30/12/2005 entre o município de Januária/MG e a União, por intermédio do Ministério do Turismo (MTur) , representado pela Caixa Econômica Federal, condenando-os solidariamente ao pagamento da dívida abaixo discriminada, a ser recolhida em favor do Tesouro Nacional: 
	Data  
	Valor – R$ (*) 

	22/10/2010
	R$ 369.522,51

 (*) Valor do débito atualizado e com incidência de juros até 19/7/2018: R$ 722.761,23 (peça 39) 
62.	com fundamento no inciso IX, do art. 1º, no caput do art. 19, e no art. 57, da Lei 8.443/1992, c/c o inciso XVII, do art. 1º, no caput do art. 210, e no art. 267, do Regimento Interno do TCU, cominar multas individuais em desfavor dos responsáveis condenados ao pagamento dos débitos acima discriminados, a serem recolhidas em favor do Tesouro Nacional;  
63.	com arrimo no artigo 214, inciso III, alínea ‘a’, c/c os artigos 215 e 216, todos do Regimento Interno do TCU, fixar o prazo de quinze dias, contados do recebimento das respectivas notificações, para que os responsáveis condenados em débito e multados comprovem perante este Tribunal:
i.	o recolhimento do débito em favor do Tesouro Nacional, com a devida atualização monetária e com incidência de juros de mora, ambos calculados a partir da data indicada até a de efetivo recolhimento, na forma da legislação em vigor;
ii.	o recolhimento das multas aplicadas, também em favor do Tesouro Nacional, sob pena de atualização monetária, caso a quitação ocorra após o prazo concedido;
64.	com fulcro no artigo 217, caput, e art. 219, inciso II, do Regimento Interno do TCU, autorizar o parcelamento das dívidas em até trinta e seis vezes, desde que requerido por qualquer dos responsáveis e, alternativamente, a cobrança judicial das dívidas, caso não sejam comprovados os recolhimentos e nem formalizados pedidos tempestivos de parcelamento pelos devedores;
65.	com fulcro no § 3º, do art. 16, c/c o § 7º, do art. 209, do Regimento Interno do TCU, determinar à Secex-TO que encaminhe cópia da deliberação que vier a ser adotada à Procuradoria da República no Estado do Tocantins.
O Ministério Público junto ao TCU (MPTCU) , representado nos autos pelo Procurador Rodrigo Medeiros de Lima, divergiu do encaminhamento sugerido pela unidade técnica, nos seguintes termos (peça 43) :
Trata-se de tomada de contas especial (TCE) instaurada pela Caixa Econômica Federal (CEF) em razão da execução parcial do objeto do Contrato de Repasse 186.705-30/2005 (asfaltamento de ruas e praças) , celebrado em 30/12/2005 entre o Ministério do Turismo (MTur) e o município de Januária/MG, com vigência até 30/9/2013, após sucessivas prorrogações.
2.	Inicialmente, estava previsto no contrato de repasse investimento total de R$ 1.555.698,32, sendo R$ 1.500.000,00 de recursos federais e R$ 55.698,32 de contrapartida. Desse investimento total de R$ 1.555.698,32, R$ 1.325.318,18 correspondiam ao serviço de pavimentação asfáltica com tratamento superficial duplo (TSD) em ruas dos bairros Jussara e Eldorado (meta 1) e R$ 230.380,14, a pavimentações diversas na praça de Tiradentes no centro da cidade de Januária/MG (meta 2) .
3.	Após reprogramação do plano de trabalho (peça 1, p. 35) , o valor total do contrato de repasse passou para R$ 1.606.139,48, dos quais R$ 1.500.000,00 (93,39%) referiam-se a recursos federais e R$ 106.139,48 (6,61%) , à contrapartida. Do total contratado (R$ 1.606.139,48) , R$ 1.325.318,18 correspondiam à pavimentação asfáltica com TSD em ruas dos bairros Jussara e Eldorado e R$ 280.821,30, a pavimentações diversas na praça de Tiradentes no centro da cidade de Januária/MG.
4.	Do total dos recursos federais repassados (R$ 1.500.000,00) , foi desbloqueado pela CEF o valor de R$ 1.203.592,72. Por ocasião do desbloqueio de valores destinados a pagamentos aprovados pela CEF, o município arcou com o montante de R$ 60.179,64, conforme documento à peça 1, p. 102, e extrato bancário à peça 20.
5.	De acordo com o relatório de TCE à peça 1, p. 128-132, a CEF impugnou o valor de R$ 546.973,64, correspondente à parcela executada da obra que não apresentou funcionalidade, conforme vistoria realizada em 24/4/2014 com vistas a atestar a funcionalidade do empreendimento (peça 1, p. 101) . A responsabilidade pelo débito foi atribuída de forma solidária aos ex-prefeitos Maurílio Neris de Andrade Arruda, gestão 2009-2012, e Manoel Jorge de Castro, gestão 2013-2016.
6.	No âmbito deste Tribunal, os ex-gestores municipais foram citados solidariamente pelo débito apontado pela CEF (peças 14 e 15) , sendo que apenas o ex-prefeito Manoel Jorge de Castro apresentou alegações de defesa (peça 16) . 
7.	A unidade técnica, ao analisar as alegações de defesa apresentadas, concluiu por rejeitá-las. No entanto, entendeu que o valor do débito deveria ser de R$ 369.522,51, conforme análise constante dos itens 41 a 50 da instrução à peça 40. Assim, foi proposto, em pareceres convergentes (peças 40 a 42) , entre outras medidas, o julgamento pela irregularidade das contas dos responsáveis, com condenação solidária ao pagamento do referido débito e com aplicação da multa prevista no artigo 57 da Lei 8.443/1992.
8.	Este representante do Ministério Público de Contas da União discorda do encaminhamento oferecido pela Secex/TO, por entender que não subsiste o débito apurado pela CEF, conforme passa a expor.
9.	Segundo o Relatório de Acompanhamento de Engenharia (RAE) à peça 1, p. 62-63, foi atestada pela CEF, em 16/12/2009, a execução da meta 1 do objeto pactuado no valor de R$ 760.974,73. Em face disso, em 23/2/2010, houve o desbloqueio de recursos no exato valor mencionado, sendo R$ 707.128,42 de recursos federais e R$ 53.846,31 de contrapartida.
10.	Posteriormente, por meio da vistoria in loco realizada em 8/9/2010, a CEF, no RAE à peça 1, p. 65-68, confirmou a evolução dos serviços referentes à meta 1 no valor de R$ 502.797,66, razão por que foram desbloqueados, em 28/9/2010, os montantes de R$ 494.464,32 de recursos federais e R$ 6.333,33 de contrapartida, que, somados, atingem a importância de R$ 502.797,66. No campo “Observações” do referido relatório, a CEF afirmou que a vistoria se referia apenas à meta 1 do plano de trabalho e mencionou, ainda, a glosa no valor de R$ 30.160,80, referente à execução dos serviços previstos nos itens “pavimentação” e “drenagem” em razão de:
 (...) no trecho compreendido entre a Rua 08 com a Rua 12, os serviços executados não atenderam/solucionaram o esgotamento de água pluvial (drenagem) por se tratar de um ponto crítico, cuja solução não foi contemplada/inserida nos serviços previstos, sendo que alertamos para o proponente (Prefeitura Municipal de Januária) a necessidade de execução de obras no sentido de viabilizar a drenagem na referida área. Ressaltamos que o escoamento da água pluvial neste trecho se dá por gravidade, só que através de terrenos particulares. Em vista disto, glosamos o valor equivalente a R$ 30.160,80, referente à execução dos serviços previstos nos itens Pavimentação e Drenagem, na área de abrangência de captação de água pluvial deste trecho, por entendermos que o objetivo do empreendimento não foi plenamente alcançado nesta área, podendo ser mensurados tais serviços quando executado serviço adequado de drenagem no referido local. Face ao exposto, sugerimos que o resíduo financeiro oriundo deste processo deva ser utilizado para tal finalidade (peça 1, p. 66) . (destacou-se) 
11.	Após essas duas fiscalizações, foi realizada a última vistoria in loco, em 24/4/2014, com vistas a atestar a funcionalidade da obra (peça 1, p. 101) . Nessa oportunidade, a CEF apurou o valor de R$ 546.973,64 de vias sem funcionalidade devido à não execução e à deterioração do pavimento, concluindo, assim, pela ocorrência de débito na referida importância. 
12.	No entanto, este representante do Ministério Público de Contas entende que os motivos que levaram à instauração da presente TCE não são aptos a sustentar a ocorrência de dano ao erário, pelas seguintes razões.
13.	Em relação à não execução de pavimentação, cumpre esclarecer que só foram desbloqueados recursos ao município no valor exato do que havia sido atestado pela CEF como serviços realizados. Assim, o ente municipal não recebeu por serviços não executados. Além disso, o saldo de recursos não desbloqueados, juntamente com os rendimentos financeiros auferidos no período, foram devolvidos à conta única do Tesouro Nacional em 22/10/2014, conforme documentos às peças 1, p. 105, e 36. 
14.	Quanto à deterioração do pavimento realizado, ressalta-se que a CEF, nas duas vistorias realizadas anteriormente, em 16/12/2009 e em 8/9/2010, atestou como “Satisfatória” (na primeira) e “Razoável” (na segunda) a qualidade da obra/serviços realizados. Considerando que a CEF, após atestar a execução física, desbloqueou recursos nos valores exatos do que fora por ela confirmado como serviço executado, pode-se concluir que a parcela realizada do objeto estava em conformidade com o previsto no plano de trabalho e em condições de ser utilizada pela população.
15.	Assim, não é possível afirmar que a ocorrência de deterioração na parcela executada da obra seja oriunda da má qualidade dos insumos empregados, mas, sim, ao próprio tempo decorrido entre a penúltima e a última vistoria, de aproximadamente três anos e sete meses. Em se tratando de serviço de pavimentação, entende-se razoável a ocorrência de certa deterioração do pavimento num período de quase quatro anos, uma vez que os materiais de construção, no decorrer de sua vida de serviço, apresentam processos de danificação e deterioração inevitáveis motivados por cargas de veículos, produtos químicos e ações ambientais.
16.	Por essas razões, este representante do Ministério Público de Contas entende que não subsiste o débito apontado pela CEF.
17.	Quanto ao valor glosado de R$ 30.160,80 na vistoria realizada em 8/9/2010, reputa-se que também não deve ser considerado como débito, visto que a própria CEF afirmou, no RAE à peça 1, p. 66) , que os serviços necessários para solucionar o problema de drenagem no trecho compreendido entre a Rua 08 e a Rua 12 - que se tratava de ponto crítico e que, por isso, necessitava de solução específica - não estavam previstos no plano de trabalho. Tanto é que a CEF não deixou de desbloquear esse valor ao município.
18.	Tais considerações, no entender deste representante do Ministério Público de Contas, revelam que o motivo da instauração da presente TCE não é apto a sustentar a ocorrência de dano ao erário, razão por que o processo deve ser arquivado por ausência de pressuposto de constituição válido e regular, com fundamento nos artigos 169, inciso III, 201, § 3º, e 212 do Regimento Interno do TCU.
É o relatório.

Magno Luiz Moreira Magalhães (OAB/MG 126.547) representando Manoel Jorge de Castro.

Procurador Rodrigo Medeiros de Lima.

TOMADA DE CONTAS ESPECIAL. IRREGULARIDADES NA EXECUÇÃO DE CONTRATO DE REPASSE. ASFALTAMENTO DE RUAS E PRAÇAS NO MUNICÍPIO. CITAÇÕES. ALEGAÇÕES DE DEFESA APTAS A AFASTAR AS OCORRÊNCIAS. CONTAS REGULARES COM RESSALVA. QUITAÇÃO.

TOMADA DE CONTAS ESPECIAL (TCE)

Secretaria do TCU no Estado de Tocantins (Sec-TO).

Cuidam os autos de Tomada de Contas Especial (TCE) instaurada pela Caixa Econômica Federal (CEF) em razão da execução parcial do objeto do Contrato de Repasse 186.705-30/2005 (Siafi 550649) , celebrado em 30/12/2005 entre a União, por intermédio do Ministério do Turismo (MTur) , na condição de contratante, representado pela CEF, e o município de Januária/MG (peça 1, p. 38-44) .
A avença vigorou até 30/9/2013, após sucessivas prorrogações, e teve por objeto a execução de 29.796,38 m² de pavimentação asfáltica com TSD em diversas ruas dos bairros Jussara e Eldorado do município de Januária/MG, juntamente com a execução de 5.400,58 m² de pavimentações diversas na praça Tiradentes. Para tanto, foram previstos investimentos no montante de R$ 1.606.139,48, sendo R$ 1.500.000,00 de responsabilidade da União e R$ 106.139,48 a título de contrapartida municipal, nos termos do Plano de Trabalho (peça 1, p. 35, 38-39, 62, 102 e 137) .
A integralidade dos recursos federais previstos foi transferida para conta bancária específica em 12/5/2006, mediante a ordem bancária 2006OB900105 (peça 1, p. 122) . O desbloqueio de recursos federais destinados a pagamentos aprovados pela CEF alcançou o montante de R$ 1.203.592,74, enquanto a contrapartida municipal atingiu a soma de R$ 60.179,64, conforme quadro abaixo (peça 1, p. 102) :
	Data de desbloqueio
	Dos recursos federais 
	Da contrapartida 
	Total (R$) 

	23/2/2010
	R$ 707.128,42 
	R$ 53.846,31 
	R$ 760.974,73

	28/9/2010
	R$ 496.464,32 
	R$ 6.333,33 
	R$ 502.797,65

	Totais
	R$ 1.203.592,74
	R$ 60.179,64
	R$ 1.263.772,38

De acordo com o relatório de TCE à peça 1, p. 128-132, a CEF impugnou o valor de R$ 546.973,64, correspondente à parcela executada da obra que apresentou funcionalidade prejudicada, conforme vistoria realizada em 24/4/2014 (peça 1, p. 101) . A responsabilidade pelo débito foi atribuída de forma solidária aos ex-prefeitos Maurílio Neris de Andrade Arruda, gestão 2009-2012, e Manoel Jorge de Castro, gestão 2013-2016.
No âmbito deste Tribunal, os ex-gestores municipais foram citados solidariamente pelo débito apontado pela CEF (peças 12 a 15) . O Sr. Maurílio Neris de Andrade Arruda manteve-se inerte mesmo após o recebimento da comunicação e transcorrido o prazo regimental fixado (peças 13 e 14) . Portanto, deve ser considerado revel, dando-se prosseguimento ao processo, de acordo com o art. 12, §3º, da Lei 8.443/1992.
O Sr. Manoel Jorge de Castro apresentou as alegações de defesa de peça 16, sustentando, em síntese, que:
a) a avença foi executada em sua integralidade durante a gestão do ex-prefeito Maurílio Neris de Andrade Arruda;
b) a prestação de contas final ficou prejudicada porque os documentos não foram localizados no arquivo do paço municipal;
c) a Caixa constatou o péssimo estado de conservação e a deterioração do pavimento, exigindo da prefeitura a realização de reparos e limpeza necessários para atestar a funcionalidade que equivaleria a realizar obras já executadas no governo de Maurílio Neris; e
d) os extratos da conta bancária vinculada ao contrato de repasse (peças 20-36) demonstram que o valor sob a responsabilidade do peticionário ficou aplicado conforme determinava a avença, até a devolução efetiva do valor com os rendimentos apurados no montante de R$ 1.081.963,72.
A unidade técnica, ao analisar as alegações de defesa do Sr. Manoel Jorge de Castro, concluiu por rejeitá-las, recalculou o débito para o valor de R$ 369.522,51 e, em pareceres uníssonos (peças 40 a 42) , propôs o julgamento pela irregularidade das contas dos responsáveis, com condenação solidária ao pagamento do referido débito e com aplicação da multa prevista no artigo 57 da Lei 8.443/1992.
O Parquet especializado divergiu da proposta da unidade técnica e sugeriu o arquivamento do processo por ausência de pressuposto de constituição válido e regular, haja vista que o motivo da instauração da presente TCE não é apto a sustentar a ocorrência de dano ao erário (peça 43) .
Feito o resumo dos autos, passo a abordar o mérito das questões tratadas nesta TCE. De plano, manifesto-me de acordo com o entendimento do MPTCU, à exceção do arquivamento, pelos motivos que exponho a seguir.
Em 23/12/2009, a CEF procedeu à fiscalização da obra nos termos do Relatório de Acompanhamento de Engenharia (RAE) acostado à peça 1, p. 62-64, acerca de pavimentação do bairro Jussara. Friso que naquela data a instituição financeira não havia desbloqueado qualquer parcela de recursos federais.
O desbloqueio da primeira parcela dos recursos federais no valor de R$ 707.128,42 veio a ocorrer somente em 23/2/2010, ou seja, dois meses após a fiscalização efetuada, conforme documento de peça 1, p. 102, e extrato bancário de peça 20. Tal desbloqueio aconteceu em decorrência do acompanhamento realizado. 
Em 8/9/2010, a CEF procedeu à segunda fiscalização da obra nos termos do RAE acostado à peça 1, p. 65-66. 
Os referidos relatórios de acompanhamento indicam a execução, respectivamente, de R$ 760.974,73 (peça 1, p. 62) e de R$ 502.797,65 (peça 1, p. 65-66) referente ao objeto pactuado, perfazendo o montante de R$ 1.263.772,39, incluída a contrapartida municipal, conforme quadro abaixo:
	Item
	Valor do Item
 (R$) 
	Realização Efetiva
 (R$) 
	Realização acumulada
 (R$) 

			23/12/2009
	8/9/2010
	
	Pavimentação Bairro Jussara
	Serviços preliminares
	15.508,22
	7.123,22
	0
	7.123,22

		Terraplenagem
	85.852,09
	72.974,28
	12.877,81
	85.852,09

		Pavimentação
	731.712,73
	598.759,33
	110.115,30
	708.874,63

		Drenagem (sarjeta e meio-fio) 
	469.245,15
	82.117,90
	379.804,55
	461.922,45

		Projeto pavimentação
	23.000,00
	0
	0
	0,00

	Praça Tiradentes
	Projeto
	4.500,00
	0
	0
	0,00

		Reforma
	276.321,30
	0
	0
	0,00

	Total (R$) 
	1.606.139,49
	760.974,73
	502.797,66
	1.263.772,39

	Total (%) 
	47,38%
	31,30%
	78,68%

Cito que a CEF registrou, no RAE de 23/12/2009, que a qualidade da obra realizada foi satisfatória e, no RAE de 8/9/2010, como razoável. 
Destaco que no primeiro momento predominou a execução de serviços de pavimentação e no segundo a de drenagem, com transcurso de oito meses entre as duas fiscalizações ocorridas. Em nenhum dos relatórios de acompanhamento a CEF indicou como fraca ou péssima a qualidade dos serviços efetuados, tampouco como de qualidade boa e nem determinou o refazimento de algum dos serviços executados.
Em outras palavras, pode-se dizer que a CEF aprovou a qualidade da obra fiscalizada e, em consequência, desbloqueou os recursos federais por duas vezes para realização dos respectivos pagamentos.
De outro modo, no RAE de 8/9/2010 (peça 1, p. 66) , referente à segunda fiscalização, a CEF fez constar os seguintes termos, conforme ressaltado pelo Parquet:
 (...) no trecho compreendido entre a Rua 08 com a Rua 12, os serviços executados não atenderam/solucionaram o esgotamento de água pluvial (drenagem) por se tratar de um ponto crítico, cuja solução não foi contemplada/inserida nos serviços previstos, sendo que alertamos para o proponente (Prefeitura Municipal de Januária) a necessidade de execução de obras no sentido de viabilizar a drenagem na referida área. Ressaltamos que o escoamento da água pluvial neste trecho se dá por gravidade, só que através de terrenos particulares. Em vista disto, glosamos o valor equivalente a R$ 30.160,80, referente à execução dos serviços previstos nos itens Pavimentação e Drenagem, na área de abrangência de captação de água pluvial deste trecho, por entendermos que o objetivo do empreendimento não foi plenamente alcançado nesta área, podendo ser mensurados tais serviços quando executado serviço adequado de drenagem no referido local. Face ao exposto, sugerimos que o resíduo financeiro oriundo deste processo deva ser utilizado para tal finalidade (peça 1, p. 66) . (destacou-se) 
Friso que as ruas 08 e 12 são transversais no ponto denominado “loteamento Norma Consuelo” (peça 1, p. 100) , o que aponta ser esse o local crítico indicado no RAE de 8/9/2010 com necessidade de serviços de drenagem. Contudo, o próprio relatório registra que tais serviços não foram previstos, ou seja, não constaram do contrato de repasse em epígrafe. Assim sendo, acolho o entendimento do Parquet no sentido de que não caberia glosar o valor de R$ 30.160,80 com base nos motivos apresentados pela CEF.
A CEF promoveu uma terceira e última fiscalização, na data de 24/4/2014, com vistas a atestar a funcionalidade da obra. Nessa oportunidade, a CEF apurou o valor de R$ 546.973,64 correspondente a vias sem funcionalidade em virtude de não execução e deterioração do pavimento, concluindo pela ocorrência de débito na referida importância (peça 1, p. 101) .
Observo que, até a data da primeira fiscalização da CEF, 23/12/2009, foram executados, em termos financeiros, 82% da pavimentação prevista (R$ 598.759,33/R$ 731.712,73) com qualidade satisfatória.
Entre essa fiscalização e a de 8/9/2010, foram realizados mais 15% de pavimentação (R$ 110.115,30/R$ 731.712,73) com qualidade razoável, o que atinge 97% do total pactuado para o bairro de Jussara (R$ 708.874,63/R$ 731.712,73) .
Ora, após decorridos pelo menos 3 anos da execução de 97% dessa pavimentação, a CEF afirma que não foram executados serviços de pavimentação de ruas do Bairro Jussara ou que parte do executado se deteriorou no valor correspondente a R$ 546.973,64.
Percebo que as informações contidas nos autos não permitem concluir que 75% (R$ 546.973,64/R$ 731.712,73) da pavimentação realizada se tornaram inservíveis por falhas na execução do serviço, haja vista que 82% dos serviços de pavimentação já tinham sido qualificados pela CEF como satisfatórios e 15% como razoáveis.
Assevero que a CEF atestou e aprovou os serviços executados, nos termos dos RAEs de 23/12/2009 e 8/9/2010, e promoveu os respectivos desbloqueios de recursos federais para os pagamentos dos serviços por ela aprovados no valor de R$ 1.203.592,74, que acrescidos da contrapartida de R$ 60.179,64 atingiram o montante de R$ 1.263.772,38. Ademais, não há nos autos questionamentos quanto ao nexo de causalidade entre os recursos federais aplicados e as despesas realizadas.
Portanto, acolho o entendimento do Parquet especializado no sentido de que inexiste o débito apontado nos autos tendo por base a documentação acostada na presente tomada de contas especial.
Pondero, todavia, que, tendo sido recepcionada a TCE e instaurado o contraditório, deve ser aplicado, no presente caso, o entendimento que norteou os Acórdão 1976/2014-TCU-Primeira Câmara, 2.513/2014-TCU-1ª Câmara, 2.283/2019-TCU-1ª Câmara, no sentido de julgar as presentes contas.
Assim, no caso destes autos, considero que se deve adotar o julgamento pela regularidade com ressalva das contas dos Srs. Maurílio Neris de Andrade Arruda e Manoel Jorge de Castro, dando-lhes quitação.
Ante o exposto, VOTO para que seja acolhida a minuta de acórdão que ora trago à apreciação deste Colegiado.
TCU, Sala das Sessões Ministro Luciano Brandão Alves de Souza, em 26 de março de 2019.
Ministro VITAL DO RÊGO 
Relator